最高法院刑事判決　　　　　　九十四年度台上字第二０八０號
　　上　訴　人　甲○○
　　　　　　　　　　　　東巷4.
上列上訴人因妨害自由案件，不服臺灣高等法院臺中分院中華民
國九十三年十二月二十九日第二審更審判決（九十三年度重上更
(二)字第一九八號，起訴案號：臺灣臺中地方法院檢察署八十七年
度偵字第二號、第二二六五號），提起上訴，本院判決如下：
    主  文
原判決撤銷，發回臺灣高等法院臺中分院。
    理  由
本件原判決認定上訴人甲○○出資與郭彩綢共同經營賭博抽頭營
利（賭博罪部分，郭彩綢經第一審論處罪刑未上訴而確定、上訴
人經第一審論處罪刑，於上訴審撤回上訴而確定），因張世奇前
往賭博積欠賭債新台幣（下同）七十餘萬元，約定由張世奇逕行
向上訴人清償，以抵付郭彩綢積欠上訴人之出資，嗣張世奇發覺
郭彩綢之弟郭欽郁詐賭，郭欽郁要求不可宣揚，並應允免除張世
奇積欠之七十餘萬元賭債，俟上訴人向張世奇請求清償該七十餘
萬元，張世奇告知因其發覺郭欽郁詐賭，該項債務業已免除，上
訴人為向郭彩綢追討約三百萬元之出資，及查明郭欽郁詐賭之事
，乃與張世奇、年籍姓名不詳綽號「佳興」之成年男子，及另三
名年籍姓名不詳之成年男子，於民國八十六年七月二十八日上午
零時許，至臺中縣豐原市○○路南坑巷二四號郭彩綢住處，查證
郭欽郁詐賭之事，詎上訴人與「佳興」及前開三名年籍姓名不詳
成年男子中之二人，基於共同犯意之聯絡，以郭欽郁詐賭為由，
由該二名年籍姓名不詳之成年男子，各持無從證明有殺傷力之不
明槍枝各一支（未據扣案、內裝無從證明有殺傷力之不詳數量子
彈）之槍柄，毆打郭欽郁（不慎遺落該槍枝無殺傷力之子彈一顆
於現場），上訴人則以郭宅內茶壺敲擊郭欽郁頭部（傷害部分未
據告訴），嗣再由上訴人、「佳興」及前揭二名年籍姓名不詳之
成年人，共同強將郭欽郁押往上訴人之弟開設於臺中縣豐原市○
○路○段五三號之「翁子汽車音響百貨」洗車場。迄同日上午二
、三時許，上訴人再與該三人將郭欽郁押回郭彩綢住處，非法剝
奪郭欽郁行動自由約二至三小時。上訴人復於郭彩綢住處，以郭
欽郁詐賭，及強押郭欽郁加害自由之事，恐嚇郭彩綢開立支票，
並命郭夫張家豪背書，用以返還上訴人之賭博出資，郭彩綢、張
家豪恐遭不測，心生畏懼，乃由郭彩綢開立，以世華聯合商業銀
行為付款人，票號ＲＮ0000000至ＲＮ0000000號
，票面金額共計二百九十六萬五千元之支票六紙，由張家豪背書
後交予上訴人。嗣並由郭欽郁提出上訴人持以妨害自由之子彈一
顆（經試射拆解）扣案等情。因將第一審科刑判決撤銷，改判依
牽連犯，從一重論處上訴人共同以非法方法剝奪人之行動自由罪
刑（處有期徒刑七月），固非無見。
惟查：（一）有罪判決書之事實一欄，為判斷其適用法令當否之
準據，法院應將依職權認定與論罪科刑有關之事實，翔實記載，
然後於理由內逐一說明其憑以認定之證據，並使事實認定與理由
說明，互相適合，方為合法。倘事實認定與理由說明，不相一致
，或事實與理由欄內之記載，前後不符，按諸刑事訴訟法第三百
七十九條第十四款後段規定，均屬判決理由矛盾之當然違背法令
。原判決事實認定：「上訴人在郭彩綢住處，以郭欽郁詐賭，及
強押郭欽郁加害自由之事，恐嚇郭彩綢開立支票，並命郭夫張家
豪背書，用以返還上訴人之賭博出資」，及理由說明：「郭彩綢
交付甲○○其所簽發，由其夫張家豪背書之支票，係因甲○○等
人押著郭彩綢之弟郭欽郁等情，亦據郭彩綢於原審（指第一審）
陳明，並經證人張家豪於偵查中結證屬實，該二人之供述屬相符
，應可採信」。如若俱屬無誤，似意指上訴人係以非法剝奪郭欽
郁行動自由之動作為手段，恐嚇郭彩綢開立支票，並命張家豪在
支票背面背書。此與原判決理由說明：「被告（指上訴人）押郭
欽郁回郭彩綢住處，無證據認定繼續押住郭欽郁」，顯非一致。
又依上引原判決理由說明，係採納告訴人郭欽郁之指訴、郭彩綢
於第一審及張家豪在偵查中之供述，作為判決之基礎。惟郭欽郁
於警局及偵查中即一再供稱：「我妹妹通知我姊姊回家後，甲○
○等人再押我回水源路南坑巷二四號，喝令我姊姊開付支票二百
九十六萬五千元，並由我姊夫背書後，甲○○便拿走支票而作罷
離去」、「再押回到郭彩綢處」（見偵查卷第十五頁背面、第三
十頁背面），張家豪、郭彩綢於偵審中復分別證稱：「我到家時
看到甲○○、『嘉興』等人坐在客廳，要我背書，因我有財產，
他說我有財產有保障，我小舅子被押著，所以我背書完，甲○○
就走了」（張家豪部分，見偵查卷第五九頁）、「他們押著我弟
弟叫我開」（郭彩綢部分，見第一審卷第五三頁）。則原判決理
由內另記載：「被告（指上訴人）押郭欽郁回郭彩綢住處，無證
據認定繼續押住郭欽郁」，即與其援引為判決基礎之郭欽郁、張
家豪、郭彩綢供述筆錄內容，不相符合，自屬理由矛盾。（二）
刑事訴訟法第九十五條第一款規定：「訊問被告應先告知犯罪嫌
疑及所犯所有罪名。罪名經告知後，認為應變更者，應再告知。
」，此乃被告在刑事訴訟上應受告知之權利，為行使防禦權之前
提。其所謂「犯罪嫌疑及所犯所有罪名」，除起訴書所記載之犯
罪事實及所犯法條外，自包含依刑事訴訟法第二百六十七條規定
起訴效力所擴張之犯罪事實及罪名，暨依同法第三百條規定變更
起訴法條後之新罪名。法院就此等新增或變更之罪名，均應於其
認為有新增或變更之情形時，隨時、但至遲於審判期日踐行上開
告知之程序，使被告知悉而充分行使其防禦權，始能避免突襲性
裁判，而確保其權益。否則，如僅就原起訴或第一審認定之犯罪
事實及罪名調查、辯論終結後，擅自擴及起訴書或第一審判決以
外之犯罪事實或變更起訴書所引應適用之法條而為判決，就此等
未經告知之犯罪事實及新罪名而言，無異剝奪被告依同法第九十
六條、第一百七十三條、第二百八十九條等規定所應享有之辯明
罪嫌及辯論（護）等程序權，其所踐行之訴訟程序，即難謂於法
無違。原判決說明上訴人所為係牽連犯刑法第三百零二條以非法
方法剝奪人行動自由罪及同法第三百零四條第一項強制罪，公訴
人認係犯刑法第三百四十六條第一項恐嚇取財罪，起訴法條尚有
未洽，應予變更。惟就上開變更之強制罪名，未於審判期日或之
前踐行上開告知之程序，使上訴人為充分之辯論及防禦，即逕行
判決，此有原審各次準備程序及審判筆錄可稽，其所踐行之訴訟
程序，自有未合。（三）採為判決基礎之證據資料，必須經過調
查程序，而顯出於審判庭者，始與直接審理主義符合，否則其所
踐行之訴訟程序，即屬違背法令。依原判決理由說明，係採納張
家豪在偵查中之證言，及卷附之支票六張、退票理由單二張，作
為判決上訴人有罪之證據資料，惟依原審審判筆錄之記載，原審
審判長於審判期日，並未向上訴人提示上開證據資料或告以要旨
，或予以閱覽（見原審卷第七五頁至第八一頁），使其有辯解之
機會，顯有應於審判期日調查之證據，而未予調查之違法。（四
）除刑事訴訟法有特別規定外，已未受請求之事項未予判決者，
其判決當然違背法令，為該法第三百七十九條第十二款所明定。
依起訴書犯罪事實欄記載：「甲○○等人再將郭欽郁押回其姊郭
彩綢之住處，以郭欽郁詐賭為由，喝令郭彩綢開立支票及郭彩綢
之夫張家豪背書於上，郭彩綢與張家豪恐郭欽郁遭受不測，心生
畏懼，由郭彩綢開立世華聯合商業銀行編號ＲＮ0000000
至ＲＮ0000000號，票面金額共二百九十六萬五千元之支
票六紙，並強迫張家豪在該等支票上背書」，則郭彩綢開立上開
支票及張家豪在該等支票背面背書時，郭欽郁人身自由猶在上訴
人非法控制下之犯罪事實，顯已載入起訴書犯罪事實內，原判決
雖認定上訴人僅剝奪郭欽郁行動自由約二、三小時，無證據證明
渠等在郭彩綢住處仍繼續強押郭欽郁，惟就上訴人被訴於郭彩綢
住處剝奪郭欽郁人身自由之前揭犯罪事實，卻未為有罪與否，或
不另為無罪諭知之裁判，顯有已受請求之事項未予判決之違法。
以上，或係上訴意旨所指摘，或屬本院得依職權調查之事項，應
認原判決仍有撤銷發回更審之原因。
據上論結，應依刑事訴訟法第三百九十七條、第四百零一條，判
決如主文。
中　　華　　民　　國　九十四　年　　四　　月　二十二　日
                      最高法院刑事第一庭
                          審判長法官  施　文　仁
                                法官  林　永　茂
                                法官  蕭　仰　歸
                                法官  王　居　財
                                法官  林　開　任
      本件正本證明與原本無異
                                      書  記  官
中　　華　　民　　國　九十四　年　　四　　月　二十九　日
                                                    Ａ
